最高法院刑事判決　　　　　　九十六年度台上字第一八四八號
上 　訴 　人　台灣高等法院台中分院檢察署檢察官
上訴人即被告　乙○○
被　　　　告　甲○○
上列上訴人等因被告等偽造文書等罪案件，不服台灣高等法院台
中分院中華民國九十三年七月十五日第二審判決（九十一年度上
訴字第一六九四號，起訴案號：台灣台中地方法院檢察署九十年
度偵字第一八九七號【原判決誤載為九三七號】），提起上訴，
本院判決如下：
    主  文
原判決關於甲○○、乙○○行使偽造私文書部分均撤銷，發回台
灣高等法院台中分院。
其他上訴駁回。
    理  由
一、撤銷發回（即被告甲○○、上訴人即被告乙○○行使偽造私
文書）部分：
本件原判決認定：被告甲○○係台中縣外埔鄉○○村○○路六四
號立靖股份有限公司（下稱立靖公司）董事長，為實際負責人，
竟基於行使偽造私文書及使公務員登載不實之概括犯意：（一）
因立靖公司欲由有限公司變更為股份有限公司，甲○○明知有限
公司變更章程應得全體股東同意，而民國八十八年二月二十日上
午九時、十時、十一時，立靖公司並未召開臨時股東會、董事會
、常務董事會，竟偽造八十八年二月二十日立靖公司股東同意書
，盜用蔡永健、袁德森等人之印章於其上，並與同具行使偽造私
文書及使公務員登載不實概括犯意之盂正雄（未據起訴）基於犯
意聯絡，由盂正雄製作內容為：甲○○任主席，盂正雄任紀錄，
在上開時地召開臨時股東會，登載：「(1)修改公司章程案。（詳
如卷內章程條文修訂對照表）決議：通過。(2)選舉董事案。決議
：由甲○○、盂成意、盂曾墩、盂正雄、盂麗卿、洪啟證、吳金
生、吳榮達、蔡永健、蔡頌舜、袁德森當選為董事。(3)選舉監察
人案。決議：由乙○○當選為監察人。」等不實事項之股東臨時
會會議紀錄；登載：「(1)選舉常務董事案。決議：由甲○○、盂
成意、吳金生當選為常務董事。」等不實事項之董事會會議紀錄
；及登載：「(1)推選董事長案。決議：推選甲○○為董事長。」
等內容不實事項之常務董事會會議紀錄，均足以生損害於立靖公
司全體股東及董監事，旋於同年月二十六日檢具上開文件，託不
知情之安貞聯合會計師事務所顏國隆會計師提出經濟部商業司而
行使之，據以申請立靖公司組織及董監事變更登記，使經濟部商
業司承辦公務員，將前開不實事項登載於其職務上所掌股份有限
公司變更登記事項卡公文書上，均足以生損害於經濟部商業司辦
理公司登記業務之正確性。（二）因立靖公司常務董事吳金生及
董事吳榮達持股全數轉讓，立靖公司應改選董、監事。甲○○明
知公司非經股東會決議，不得變更章程、改選董監事，及立靖公
司於八十八年五月二十日上午九時並未召開臨時股東會，同日上
午十時亦未召開董事會，復與盂正雄基於同上犯意聯絡，由盂正
雄製作內容為：甲○○任主席，盂正雄任紀錄，在前揭時地召開
股東臨時會，登載：「案由一：修改董事人數案。說明：本公司
董事人數擬由十一人改為九人。決議：通過。案由二：修改章程
案。說明：修正章程如章程修正對照表。決議：通過。案由三：
改選董事、監察人案。說明：本公司常務董事吳金生及董事吳榮
達因持股全數轉讓，餘董事及監察人為配合董事人數修改，同意
提前請辭，以利辦理改選事宜。決議：由甲○○、盂成意、蔡永
健、永澤興業股份有限公司代表人袁德森、盂曾墩、盂正雄、盂
麗卿、洪啟證、黃頌舜當選為董事，由乙○○當選為監察人」等
不實事項之股東臨時會會議紀錄；及登載：「推選常務董事案。
決議：推選甲○○、盂成意、永澤興業股份有限公司代表人袁德
森為常務董事」等內容不實事項之董事會會議紀錄各一份，均足
以生損害於立靖公司全體股東及董、監事。旋即檢具上開文件提
出於經濟部商業司行使，申請董監事變更登記，使經濟部商業司
承辦公務員，將前開不實事項登載於其職務上所掌股份有限公司
變更登記事項卡公文書上，足以生損害於經濟部商業司辦理公司
登記之正確性。（三）因立靖公司部分董事持股轉讓逾二分之一
以上，而當然解任，致立靖公司董事缺額逾三分之一，乃應補選
董事。甲○○明知公司非經股東會決議，不得變更章程、改選董
監事，於八十八年十二月三十日上午九時，立靖公司並未在會議
室召開臨時股東會，竟與同具行使偽造私文書及使公務員登載不
實犯意聯絡之上訴人即被告乙○○基於犯意聯絡，由乙○○製作
內容為：甲○○任主席，乙○○任紀錄，在前揭時地召開臨時股
東會，登載：「選任王鴻祥及永澤興業股份有限公司（代表人：
袁德森）、盂正雄、盂麗卿、洪啟證、黃頌舜為董事」等內容不
實事項之臨時股東會會議紀錄一份，足生損害於立靖公司全體股
東及董監事。嗣於八十九年一月十四日檢具上開文件提出於經濟
部商業司行使，申請董監事變更登記，使經濟部商業司承辦公務
員，將前開不實事項登載於其職務上所掌股份有限公司變更登記
事項卡公文書上，足以生損害於經濟部商業司辦理公司登記之正
確性等情。因將第一審就甲○○偽造文書部分所為之科刑判決及
就乙○○偽造文書部分所為之無罪判決撤銷，就上開部分，改判
分別論處甲○○共同連續行使偽造私文書，足以生損害於他人罪
刑（處有期徒刑六月，如易科罰金，以三百元折算一日）、及乙
○○共同行使偽造私文書，足以生損害於他人罪刑（處有期徒刑
四月，如易科罰金，以三百元折算一日）；固非無見。
惟查：（一）刑法第二百十條之偽造私文書罪，係以無製作權之
人，冒用他人名義製作該私文書為要件；如行為人原即有製作權
或未冒用他人名義製作，縱其製作之文書內容不實，亦難論以該
罪名。上引原判決事實認定如若無誤，甲○○與盂正雄共同製作
之八十八年二月二十日股東臨時會會議紀錄、董事會會議紀錄、
常務董事會會議紀錄及八十八年五月二十日股東臨時會會議紀錄
、董事會會議紀錄，均係以甲○○為主席、盂正雄為紀錄，其上
並無其他股東之簽章（見偵查卷第一二二頁至第一二四頁、第一
三三頁、第一三四頁）；，而被告等共同製作之八十八年十二月
三十日臨時股東會會議紀錄，乃以甲○○為主席、乙○○為紀錄
，其上亦無其他股東簽章（見同上卷第一四０頁）。則上開會議
紀錄記載之主席、紀錄，似均未冒用他人名義，從而時任立靖公
司董事長之甲○○及公司員工盂正雄、乙○○就上開會議紀錄是
否有權製作﹖能否以該等私文書內容不實，即認渠等應分別構成
偽造私文書罪﹖原判決俱未審認、說明，自屬於法有違。（二）
依卷附八十八年二月二十日立靖公司股東同意書所載，於該同意
書上蓋章之股東除被告等、告訴人蔡永健及證人袁德森外，尚有
該公司股東盂成意等三十餘人（見原審卷第一宗第十一頁）；而
原判決援引作為認定前揭同意書係屬偽造之證人袁德森於偵審中
、徐榮倉、趙金浩、歐連杉在偵查中及盂正雄、乙○○於原審之
供述，復僅分別證稱：「董事會及股東會平時也沒有正常召開」
、「有開會就會有通知，有簽名，我確定八十八年全部都沒有召
開臨時股東會會議、董事會議、常務董事會議，我如何執行會議
紀錄」（袁德森部分）、「公司沒有邀我們開股東會，也沒有通
知開會結果」（徐榮倉、趙金浩、歐連杉部分）、「立靖公司於
八十八年二月二十日有無召集臨時股東會、董事會、常務董事會
，五月二十日有無召開臨時股東會、董事會，我不確定，這是袁
德森的職掌，他將他的意思告訴我，會議紀錄由我用電腦打的」
（盂正雄部分）、「袁德森通知我開會，袁德森說甲○○和我以
及他三人就可以代表公司，有開會，要我去當紀錄，因為我是公
司的監察人，大家都怕，所以由我來擔任紀錄」（乙○○部分）
；均未證述該同意書關於渠等列名部分，亦屬偽造；則僅憑告訴
人蔡永健於偵審中指述系爭立靖公司八十八年二月二十日股東同
意書係屬偽造等語，是否足供證明該同意書除蔡永健部分外，均
同屬偽造﹖仍待調查釐清，原判決就此未加調查，即認定該同意
書皆未經列名其上者同意製作，自有應於審判期日調查之證據未
予調查之違法。（三）有罪判決書所記載之犯罪事實，為論罪科
刑適用法律之基礎，故凡於適用法律有關之重要事項，必須詳加
認定，明確記載，然後於理由內敘明犯罪事實所憑之證據及認定
之理由，始足為適用法律之依據；若事實未有此記載，而理由加
以說明，為理由失其依據；如事實有此記載，理由未予說明，則
為理由不備，按諸刑事訴訟法第三百七十九條第十四款規定，其
判決當然為違背法令。上引原判決事實認定如若無誤；上揭立靖
公司八十八年二月二十日股東同意書，係甲○○盜用蔡永健、袁
德森等人之印章偽造，並於偽造後持以行使，則甲○○前揭行使
偽造私文書犯行，是否係以一行為侵害於該同意書上列名者之多
數法益﹖有否想像競合犯法則之適用﹖原判決未予審認、說明，
自屬理由不備。以上，或係上訴意旨所指摘，或為本院得依職權
調查之事項，應認原判決關於被告等行使偽造私文書部分，均有
撤銷發回更審之原因。又原判決認與前開發回部分，有裁判上一
罪關係之使公務員登載不實及就乙○○敘明不另為無罪諭知（即
原判決理由壹、三）等部分，基於審判不可分原則，均應併予發
回。
二、上訴駁回（甲○○、乙○○業務侵占）部分：
按刑法第三百三十五條、第三百三十六條第二項之侵占罪，經第
二審判決者，不得上訴於第三審法院，刑事訴訟法第三百七十六
條第三款定有明文。檢察官及乙○○分別就原判決關於被告等業
務侵占部分提起上訴；查檢察官就該部分係以被告等共同涉犯刑
法第三百三十六條第二項之業務侵占罪嫌提起公訴，經第一審就
該部分諭知被告等均無罪後，檢察官提起上訴，原判決乃予駁回
；經核刑法第三百三十六條第二項之業務侵占罪，屬於刑事訴訟
法第三百七十六條第三款所列之罪，此等部分既經第二審判決，
自不得上訴於第三審法院，檢察官及乙○○就該部分竟仍提起上
訴，顯為法所不許，均應駁回。
據上論結，應依刑事訴訟法第三百九十七條、第四百零一條、第
三百九十五條前段，判決如主文。
中　　華　　民　　國　九十六　年　　四　　月　 十二 　日
                      最高法院刑事第十一庭
                          審判長法官  林　永　茂
                                法官  洪　文　章
                                法官  蘇　振　堂
                                法官  蕭　仰　歸
                                法官  郭　毓　洲
      本件正本證明與原本無異
                                      書  記  官
中　　華　　民　　國　九十六　年　　四　　月　 十八 　日
                                                      Ｅ
